【裁判字號】    89,判,2814
【裁判日期】    890922
【裁判案由】    綜合所得稅
【裁判全文】
最  高  行  政  法  院  判  決                  八十九年度判字第二八一四號
    原      告  甲○○
    被      告  財政部臺灣省中區國稅局
    代  表  人  楊重華
右當事人間因綜合所得稅事件，原告不服行政院中華民國八十八年三月十六日台八十
八訴字第○九九六○號再訴願決定，提起行政訴訟。本院判決如左：
    主  文
原告之訴駁回。
訴訟費用由原告負擔。
    事  實
緣原告八十五年度綜合所得稅結算申報，被告初查，剔除其列舉扣除額項目醫療及生
育費新台幣（下同）九三一、七四八元，核定綜合所得總額三、五六六、二二七元，
應補稅額一三六、九九○元。原告不服，申經復查結果，未准變更，提起一再訴願，
遞遭決定駁回，遂提起行政訴訟。茲摘敘兩造訴辯意旨於次：
甲、原告起訴意旨略以：
一、所得稅應就實質所得量能課徵：原告父親中風長年臥病在床，委請臺中市護理師
    護士公會聘請專業人員全天候在家看護，依所得稅法第十七條第一項第二款第二
    目第三小目規定，自應准予列舉扣除，方為適法。
二、納稅權益應受信賴保護：按「人民因相信現存的法律秩序或規定，而安排其生活
    或處置其財產，不能因法令之制定、修正或廢止，而使其遭受不能預見之損失。
    」為適用法規信賴保護之基本原則。財政部七十七年八月四日台財稅第七七○五
    七三五四八號函規定：「○市護理師護士公會配合行政院衛生署推行居家護理工
    作之收費，准予比照所得稅法第十七條第一項第二款之規定，其所開立之收據，
    納稅義務人辦理綜合所得稅申報，如採用列舉扣除額時，得核實減除後課稅。」
    原告依該函規定，支付臺中市護理師護士公會之醫療看護費，自可列舉扣除。惟
    被告以該公會受行政院衛生署委託辦理之居家護理實驗計畫於八十三年一月三十
    一日結束，而否准該筆看護支出，已侵害原告之信賴利益。蓋上開函釋並未明示
    該項實驗計畫之結束日期，原告自無法知悉該實驗計畫已結束；且該函亦未說明
    居家護理實驗計畫終止時，即不得再透過護理師護士公會聘請居家看護；再者，
    該函釋收錄在財政部八十三年出版之所得稅法令彙編第二四八頁，原告自得引用
    ；其後之財政部相關函釋，亦未明示該函釋業已廢止適用，故原告因信賴該函釋
    所為之醫療看護安排而支出之醫療費，自應受信賴利益保護准予列舉扣除。
三、符合立法本旨之證據方法均得以列舉扣除：醫藥及生育費列舉扣除額，「以付與
    公立醫院、公務人員保險特約醫院、勞工保險特約醫院、所，或經財政部認定其
    會計記錄完備正確之醫院者為限。」為所得稅法第十七條第一項第二款第二目第
    三小目所明定，其意旨係為避免醫藥及生育費列支浮濫或虛偽不實之醫藥費憑證
    ，而具體列明之各項證據種類及方法，並授權財政部得視政策考量及實際民情，
    決定其他得列舉扣除之醫療支出，故財政部七十七年八月四日台財稅第七七○五
    七三五四八號函，即基於此項立法授權所做之規定。原告委請之居家看護機構未
    因其是否配合行政院推行居家護理工作，而異其居家看護之服務內容，且該公會
    係依法設立之組織，所聘請看護之護士亦具護士或護理師執照，並經該機構依法
    辦理所得稅扣繳申報，原告支付該機構之醫療看護支出並取有合法憑證，自應准
    予列舉扣除。
四、綜上所述，本件原處分及一再訴願決定均有違誤，請求判決併予撤銷等語。
乙、被告答辯意旨略以：
一、本案經被告向臺中市護理師護士公會洽詢有關該公會所辦理之特聘護理之性質及
    特聘護理與居家護理之差別，據該公會於八十七年二月二十五日以中市珍字第○
    一八號函復略以：「特聘護士是擔任病患個別性床邊照護工作，是以班別計費，
    ‧‧‧居家護理是衛生署推展慢性病長期照護工作之一項，是對出院但仍需要長
    期醫照之病人，定期至病患家中，僅提供病患需要之醫療處置及護理服務，服務
    時間是片斷的，此項業務是衛生署委託辦理之實驗計畫，已於八十三年一月結案
    。」是該公會所辦理之特聘護理既係屬床邊照護工作，與行政院衛生署推行之居
    家護理工作有別。又查該公會並非屬所得稅法第十七條第一項第二款第二目第三
    小目規定之醫療院所，亦非屬公立單位或與全民健康保險具有特約關係之護理之
    家機構或居家護理機構，原告主張系爭特聘護理費依財政部七十七年八月四日台
    財稅第七七○五七三五四八號函釋，應准予列舉扣除乙節，顯係誤解。
二、財政部七十七年八月四日台財稅第七七○五七三五四八號函釋係規定納稅義務人
    因其親屬重病居家護理之支出，取具護理護士公會配合行政院衛生署推行居家護
    理工作之收費收據，基於政策性考量及減輕納稅義務人稅負，於辦理綜合所得稅
    申報，得視為醫藥及生育費之支出列舉扣除，尚非規定實驗計畫終止，即不得再
    透過護理師護士公會聘請看護，原告謂被告否准該筆看護負擔之列舉扣除，業已
    侵害原告信賴財政部前開函之權益一節，顯係誤解。再者，醫藥及生育費列舉扣
    除之核認，係指個人因醫療行為而付與公立或經財政部認定之醫療院、所或依法
    設立之公立或經財政部認定之單位並具有可視為醫療行為延伸之護理之家及居家
    護理機構為判定原則，本件臺中市護理師護士公會八十五年度既未配合行政院衛
    生署推行居家護理工作，其亦非屬上述規定之醫療院所，原告訴稱財政部七十七
    年八月四日台財稅第七七○五七三五四八號函釋尚收錄在八十三年版所得稅法令
    彙編，應援引適用，亦屬誤解，請判決駁回原告之訴等語。
    理  由
一、按納稅義務人及其配偶或受扶養親屬之醫藥費及生育費，以付與公立醫院、公務
    人員保險特約醫院、勞工保險特約醫療院、所，或經財政部認定其會計記錄完備
    正確之醫院為限，得申報列舉扣除，為行為時所得稅法第十七條第一項第二款第
    二目第三小目前段所明定。又護理之家機構及居家護理機構，其屬依法立案之公
    立單位，或與全民健康保險具有特約關係，准依財政部七十七年八月四日台財稅
    字第七○七五七三五四八號函釋，由納稅義務人檢附該機構出具之收費收據及醫
    師診斷證明書，依所得稅法第十七條第一項第二款第二目第三小目之規定，申報
    醫藥及生育費列舉扣除額，復為財政部八十五年十月九日台財稅字第八五一九一
    七七八○號函所明釋。
二、本件原告八十五年度綜合所得稅結算申報，被告初查剔除其列舉扣除額醫療及生
    育費九三一、七四八元，核定綜合所得總額三、五六六、二二七元，應補稅額一
    三六、九九○元。原告不服循序提起行政訴訟，主張其父中風長年臥病，家屬因
    工作無法照料，聘請專業護理人員全天候在家醫療看護。支出鉅額費用，若無法
    列舉扣除，無異取民膏脂，有違租稅公平及實質課稅原則。且依據財政部七十七
    年八月四日台財稅第七七○五七三五四八號函釋規定，居家護理工作之收費，得
    核實減除後課稅，其依該函釋規定所支付於臺中市護理師護士公會之看護費，於
    信賴保護原則及符合立法本旨之證據，均得以列舉扣除等語。
三、惟查臺中市護理師護士公會自七十八年十月十八日至八十三年一月三十一日止，
    配合行政院衛生署辦理居家看護工作，係屬在「護理機構設置標準」相關法規未
    完成前，受該署委託辦理之實驗計畫，依該署八十三年一月二十九日衛署保字第
    八三○○六三五二號函釋，護理機構設置標準已於八十二年八月二十七日公告，
    且至同年十二月二十九日申請成立護理機構之相關法規均告完備，故該署乃函請
    該公會於八十三年一月三十一日前辦理完成業務移轉相關事項，可知護理機構設
    立之相關法規尚未完備之前，只要檢具配合行政院衛生署辦理居家護理之公會收
    據即可列報，乃權宜措施，迨至護理機構成立之相關法規均告完備，即應取據依
    法成立之護理機構及各大醫院所之憑證，以符規定。臺中市護理師護士公會既自
    原定之八十三年一月三十一日因結束配合行政院衛生署推定居家護理工作，此後
    已無居家護理項目，且該公會既非公立單位，並與全民健康保險無特約關係，則
    被告否准扣除，並非無據。又財政部七十七年八月四日台財稅字第七七○五七三
    五四八號函釋護理師護士公會配合行政院衛生署推行居家護理工作之收費，得申
    報醫藥及生育費列舉扣除額，係因配合該署推動居家護理工作，具有政策性之考
    量。臺中市護理師護士公會自七十八年十月十八日起至八十三年一月三十一日止
    辦理「居家護理實驗計畫」，係受該署委託辦理，該計畫委託終止後，該公會自
    行開辦之特聘護理服務，即與前開財政部函釋不符。原告以支付該公會之特聘護
    理服務費為列舉扣除額，被告予以剔除，即非無據，自亦與實質課稅及信賴保護
    原則無違。原告認本件應有該原則之適用云云，尚不足取。再者，財政部八十五
    年十月九日台財稅字第八五一九一七七八○號函釋准予申報醫藥費列舉扣除額，
    其理由為護理機構之設置目的，係為減少醫療資源浪費，因應連續性醫療照護之
    需求及發揮護理人員之執業功能，上開護理之家機構及居家護理機構依規定應按
    醫師指示，對經醫師診斷因醫療需要長期護理之病人及經醫院轉介出院後須繼續
    護理之病人，提供護理服務（護理機構設置辦法第三條及第八條），且其收案後
    亦規定須由醫師定期診療（護理機構設置辦法第五條及第六條），是該類機構之
    醫療行為可視為醫療院、所醫療行為之延伸，故核釋准其開具之收據比照醫療院
    、所，由納稅義務人持以申報醫療及生育費列舉扣除。至於臺中市護理師護士公
    會辦理之特聘護理服務工作，參照財政部八十六年八月八日台財稅字第八六一九
    一○七六八號函釋，特聘護理服務工作與居家護理工作有別，是臺中市護理師護
    士公會開立之特聘護理收費收據，不得比照財政部台財稅字第八五一九一七七八
    ○號函釋持以申報醫藥及生育費列舉扣除額。茲原告又執前詞，謂其所支付特聘
    護理服務費得為列舉扣除額云云，亦有誤會。
四、綜上所述，本件原處分並無違誤，一再訴願決定遞予維持亦無不合，原告起訴意
    旨難謂有理，應予駁回。
據上論結，本件原告之訴為無理由，爰依行政訴訟法施行法第二條、行政訴訟法第九
十八條第三項前段，判決如主文。
中      華      民      國    八十九    年      九      月    二十二    日
                          最 高 行 政 法 院 第 四 庭
                                審 判 長 法  官      葉  振  權
                                         法  官      蔡  進  田
                                         法  官      林  清  祥
                                         法  官      吳  錦  龍
                                         法  官      吳  明  鴻
右  正  本  證  明  與  原  本  無  異
                                         法院書記官  阮  桂  芬
中    華    民    國     八十九      年      九      月     二十二      日


司法院資訊處製作；財團法人民間司法改革基金會備份。
